【裁判字號】    98,上訴,2575
【裁判日期】    980903
【裁判案由】    偽造文書等
【裁判全文】
臺灣高等法院刑事判決                98年度上訴字第2575號
上  訴  人
即  被  告  乙○○
上列上訴人因偽造文書等案件，不服臺灣士林地方法院98年度審
訴字第24號，中華民國98年3月27日第一審判決（起訴案號：臺
灣士林地方法院檢察署97年度偵字第11562、12886號），提起上
訴，本院判決如下：
    主  文
原判決關於乙○○部分撤銷。
乙○○共同犯行使偽造公文書罪，處有期徒刑壹年，如附表所示
之物均沒收。
    事  實
一、趙俊榮（綽號「大S 」）、乙○○（綽號「小宇」）與詐欺
    集團姓名年籍不詳綽號「大溪」成年男子及所屬詐欺集團成
    員間，共同基於意圖為自己不法所有、僭行公務員職權、行
    使偽造公文書及行使偽造特種文書之犯意聯絡，由該詐欺集
    團某數名年籍不詳成員，自民國97年8月20日上午起，分別
    撥打電話予甲○○，自稱係「臺北市健保局林小姐」、「臺
    中市警察局警員王建順」、「王清杰檢察官」等人，佯稱「
    遭冒用身分證辦理健保卡」、「土地銀行帳戶已經凍結，由
    王清杰檢察官承辦此案，傳你3、4次均未出庭，將要收押你
    」、「須至汐止郵局提領新臺幣（下同）1,364,000元，作
    為資金清查之用，3至7天即會將錢歸還」云云，並傳真偽造
    之「臺中地方法院行政凍結管收執行命令」一紙，致甲○○
    陷於錯誤，依指示至汐止郵局提領1,364,000元後，於97年8
    月20日下午1時25分許，在臺北縣汐止市○○路547號計程車
    招呼站附近，與自稱為「劉仕賢」男子見面，「劉仕賢」出
    示偽造「內政部監管會」劉仕賢識別證，冒充為「內政部監
    管會」人員而僭行公務員職權，並交付偽造之「臺北地方法
    院地檢署監管科九十七年八月二十日九十七年度存字第六八
    一號」、「臺北地檢署監管科九十七年八月二十日收據」公
    文各一紙予甲○○而行使之，使甲○○陷於錯誤，將上開領
    得款項交予「劉仕賢」，足以生損害於內政部就其所屬人員
    管理、臺灣臺中地方法院、臺灣臺北地方法院檢察署公文書
    之正確性及甲○○本人。該詐欺集團於97年8月25日（起訴
    書誤載為26日），復承前接續犯意，由自稱「王清杰檢察官
    」男子撥打甲○○電話，表示會派人至臺北縣汐止市○○路
    2段610號接洽取款，趙俊榮、乙○○及該詐欺集團所屬不詳
    姓名成員7、8人，即分乘二部車號不詳自用小客車抵達上址
    ，推由乙○○出示偽造之「台北地檢署」陳彥騰識別證一紙
    、「臺北地方法院地檢署監管科九十七年八月二十五日九十
    七年度存字第六八一號」及「臺北地檢署監管科九十七年八
    月二十五日收據」公文各一紙向甲○○取款，趙俊榮及其他
    成員則在附近把風，嗣乙○○、趙俊榮二人為埋伏之員警當
    場逮捕，始未能得逞，並在乙○○身上扣得上開偽造之「台
    北地檢署」陳彥騰識別證一張、「臺北地方法院地檢署監管
    科九十七年八月二十五日九十七年度存字第六八一號」及「
    臺北地檢署監管科九十七年八月二十五日收據」公文各一紙
    及供犯罪聯絡使用之門號0000000000號行動電話
    一支，在趙俊榮身上扣得供犯罪聯絡使用之門號00000
    00000號行動電話一支，其餘詐欺集團成員則乘隙逃逸
    。
二、案經臺北縣政府警察局汐止分局報請臺灣士林地方法院檢察
    署檢察官偵查起訴。
    理  由
一、證據能力部分：
    按被告以外之人於審判外之陳述，雖不符前4條之規定，而
    經當事人於審判程序同意作為證據，法院審酌該言詞陳述或
    書面陳述作成時之情況，認為適當者，亦得為證據。當事人
    、代理人或辯護人於法院調查證據時，知有第159條第1項不
    得為證據之情形，而未於言詞辯論終結前聲明異議者，視為
    有前項之同意，刑事訴訟法第159條之5定有明文。本案所援
    引以下供述及非供述證據，被告於準備程序均表示沒有意見
    ，且迄言詞辯論終結前，亦未聲明異議，揆諸上開規定，應
    認被告已同意上開各該證據方法得作為證據，並無證據力明
    顯過低之情形，復經本院於審判期日就上開證據依法進行調
    查、辯論，依法自有證據能力。
二、前揭犯罪事實，業據被告乙○○於原審及本院準備程序及
    審理時供認不諱，核與告訴人甲○○於警詢時指訴情節相符
    ，復有中華郵政股份有限公司函暨所附歷史交易清單、扣案
    偽造之「台北地檢署監管科」陳彥騰識別證一張、「臺北地
    方法院地檢署監管科九十七年度存字第六八一號」、「臺北
    地檢署監管科收據」各二紙（已蓋有偽造之臺灣臺北地方法
    院檢察署印文）、「臺中地方法院行政凍結管收執行命令」
    一紙（已蓋有臺灣臺中地方法院檢察署印文）在卷可稽，並
    有扣案之門號0000000000號、00000000
    00號行動電話各一支可資佐證，足徵被告等自白與事實相
    符。本件事證明確，被告等犯行堪以認定。
三、按刑法上所稱之公文書，係指公務員職務上製作之文書。若
    由形式上觀察文書之製作人為公務員且文書之內容係就公務
    員職務上之事項所製作，即使該偽造之公文書上所載製作名
    義機關不存在或該文書所載之內容並非該管公務員職務上所
    管轄，惟社會上一般人無法辨識而仍有誤信其為真正之危險
    時，仍難謂其非公文書。而刑法上所稱之公印或公印文，係
    專指表示公署或公務員資格而言，即俗稱大印與小官印及其
    印文（最高法院二十二年上字第一九０四號、六十九年臺上
    字第六九三號判例參照）。查偽造之「臺中地方法院行政凍
    結管收執行命令」、「臺北地方法院地檢署監管科九十七年
    八月二十日、九十七年八月二十五日九十七年度存字第六八
    一號」及「臺北地檢署監管科九十七年八月二十日、九十七
    年八月二十五日收據」等文件，由形式上觀之，均係冒用公
    署名義所製作具有法律效力意義之文書，而足以表徵為公務
    員職務上所製作者，縱其中之製作名義機關「監管科」係屬
    虛構，惟依上揭說明仍屬公文書，而被告等行使上述偽造之
    公文書，自足以生損害於司法機關公文書之正確性。而上開
    公文書上之「臺灣臺中地方法院檢察署印」、「臺灣台北地
    方法院檢察署印」及「檢察行政處鑑」印文，均係表示公務
    機關資格及其職務之印信，自均屬公印文。次按刑法第二百
    十二條所謂「其他相類之證書、介紹書」，係指與關於品行
    、能力、服務之證書、介紹書相類似之文書而言，查偽造之
    「台北地檢署監管科」陳彥騰識別證及「內政部監管會」劉
    仕賢識別證各一張，由形式上觀之，均已足表明係由臺灣臺
    北地方法院檢察署、內政部所製發，用以證明出示識別證者
    確屬在該機關任職服務之公務員，故屬刑法第二百十二條所
    指之特種文書，被告等持以行使，自足生損害於臺灣臺北地
    方法院檢察署、內政部管理所屬人員及職務執行之正確性。
    核被告所為，係犯刑法第216條、第211條之行使偽造公文書
    罪、刑法第216條、第212條之行使偽造特種文書罪、刑法第
    158條第1項之僭行公務員職權罪及刑法第339條第1項之詐欺
    取財罪。起訴書雖未認被告等另犯刑法第158條第1項之僭行
    公務員職權罪，惟已據原審蒞庭公訴人當庭增列起訴法條，
    並經原審當庭再為告知（見原審98年1月19日準備程序筆錄
    ），自無礙被告等防禦權之行使。被告偽造公印章、公印文
    ，均為偽造公文書之部分行為，而偽造公文書、偽造特種文
    書之低度行為復分別為行使之高度行為所吸收，均不另論罪
    。又按數行為於同時同地或密切接近之時地實施，侵害同一
    法益，各行為之獨立性極為薄弱，依一般社會健全概念，在
    時間差距上，難以強行分開，在刑法評價上，以視為數個舉
    動之接續施行，合為包括之一行為予以評價，較為合理，則
    屬接續犯，而為包括之一罪（最高法院86年臺上字第3295號
    判例參照）。被告與其他共犯先後二次於97年8月20日、97
    年8 月25日對告訴人實施前揭僭行公務員職權、行使偽造公
    文書、行使偽造特種文書及詐欺取財之犯行，均係於密切接
    近之時地以相同方式實施，侵害告訴人同一之法益，各行為
    之獨立性極為薄弱，依一般社會健全觀念，在時間差距上，
    難以強行分開，應論以接續犯一罪。被告與趙俊榮及姓名年
    籍不詳綽號「大溪」之成年男子及所屬詐欺集團成員間，就
    上開僭行公務員職權、行使偽造公文書、行使偽造特種文書
    及詐欺取財等犯行，有犯意聯絡及行為分擔，為共同正犯。
    又被告等以一行為同時觸犯上開四罪名，為想像競合犯，均
    應依刑法第55條規定，從一重之行使偽造公文書罪處斷。
四、原審對被告論罪科刑，固非無見。惟按，科刑時應審酌一切
    情狀，尤應注意左列事項，為科刑輕重之標準：1、犯罪之
    動機。2、犯罪之目的。3、犯罪時所受之剌激。4、犯罪之
    手段。5、犯人之生活狀況。6、犯人之品行。7、犯人之智
    識程度。8、犯人與被害人平日之關係。9、犯罪所生之危險
    或損害。10、犯罪後之態度，刑法第57條定有明文。本件被
    告於犯罪後，於本院審理時已賠償被害人25萬元，有本院審
    理筆錄可稽，原審未及審酌被告有賠償被害人之犯後態度而
    為量刑，尚有未洽，被告據此提起上訴，非無理由，爰由本
    院就被告乙○○部分撤銷改判。爰審酌被告等貪圖不法利益
    ，共同以詐術騙取無辜告訴人財物，導致被害人受有1,364,
    000 元之鉅額財產上損害，且其等以行使偽造公文書、行使
    偽造特種文書，兼以僭行公務員職權之方式，影響檢察署公
    文書之正確性及司法機關之公信力，犯罪所生之危害程度甚
    鉅，惟考量其等非屬詐欺集團之主謀，所參與分工之角色，
    及犯罪後均供認犯行之態度，被告乙○○於本院已當庭賠償
    被害人25萬元之損害等一切情狀，量處被告有期徒刑1年，
    以資懲儆。另按，是否宣告緩刑乃法院依職權裁量之事項，
    本院審酌邇來社會上詐欺集團猖獗，本件被告與詐欺集團成
    員偽冒公務機關名義詐財，依犯罪之性質，尚難認適宜緩刑
    ，以儆效尤，被告上訴請求緩刑，則不可採，併此敘明。
五、扣案如附表所示偽造之「台北地檢署監管科」陳彥騰識別證
    一張、「臺北地方法院地檢署監管科九十七年八月二十五日
    九十七年度存字第六八一號」、「臺北地檢署監管科九十七
    年八月二十五日收據」各一紙及門號0000000000
    號、0000000000號行動電話各一支，均係共犯即
    詐欺集團成員所有，並交付予被告等供犯罪所用之物，均應
    依刑法第38條第1項第2款之規定宣告沒收。至上開偽造之公
    文書上偽造之「臺北地方法院檢察署印」公印文二枚，已因
    該偽造公文書之沒收而包括在內，自無庸重複為沒收之諭知
    。又偽造之「臺中地方法院行政凍結管收執行命令」、「臺
    北地方法院地檢署監管科九十七年八月二十日九十七年度存
    字第六八一號」及「臺北地檢署監管科九十七年八月二十日
    收據」各一紙，業經傳真或交付予告訴人，已非屬被告等或
    共犯所有之物，自不得宣告沒收，然其上偽造之「臺灣臺中
    地方法院檢察署印」、「檢察行政處鑑」公印文各一枚及「
    臺灣台北地方法院檢察署印」公印文二枚，不問屬於犯人與
    否，均應依刑法第219條之規定宣告沒收。又偽造之「臺灣
    臺中地方法院檢察署印」、「檢察行政處鑑」及「臺灣台北
    地方法院檢察署印」印章各一枚，雖未扣案，然無證據證明
    業已滅失而不復存在，仍應依刑法第219條之規定宣告沒收
    。至扣案之門號000000000號行動電話一支，雖係
    被告趙俊榮所有，然非供本案犯罪所用，業據其於原審審理
    時供明在卷，故不予宣告沒收。另偽造之「內政部監管會」
    劉仕賢識別證一張，並未扣案，復無證據證明其尚存在，未
    免將來執行困難，亦不予宣告沒收。
據上論結，應依刑事訴訟法第369條第1項前段、第364條、第299
條第1項前段，刑法第28條、第158條第1項、第216條、第211 條
、第212條、第339條第1項、第55條、第38條第1項第2款、第219
條，刑法施行法第1條之1，判決如主文。
本案經檢察官林秀濤到庭執行職務。
中    華    民    國    98    年    9     月    3     日
                  刑事第六庭  審判長法  官  林堭儀
                                    法  官  郭豫珍
                                    法  官  吳淑惠
以上正本證明與原本無異。
如不服本判決，應於收受送達後10日內向本院提出上訴書狀，其
未敘述上訴之理由者並得於提起上訴後10日內向本院補提理由書
（均須按他造當事人之人數附繕本）「切勿逕送上級法院」。
                                    書記官  陳雅加
中    華    民    國    98    年    9     月    8     日
附錄：本案論罪科刑法條全文
刑法第一百五十八條第一項
冒充公務員而行使其職權者，處3年以下有期徒刑、拘役或5百元
以下罰金。
刑法第二百十一條
偽造、變造公文書，足以生損害於公眾或他人者，處1年以上7年
以下有期徒刑。
刑法第二百十二條
偽造、變造護照、旅券、免許證、特許證及關於品行、能力服務
或其他相類之證書、介紹書，足以生損害於公眾或他人者，處1
年以下有期徒刑、拘役或3百元以下罰金。
刑法第二百十六條
行使第210條至第215條之文書者，依偽造、變造文書或登載不實
事項或使登載不實事項之規定處斷。
刑法第三百三十九條第一項
意圖為自己或第三人不法之所有，以詐術使人將本人或第三人之
物交付者，處5年以下有期徒刑、拘役或科或併科1千元以下罰金
。
附表：
偽造之「台北地檢署監管科」陳彥騰識別證壹張、「臺北地方法
院地檢署監管科九十七年八月二十五日九十七年度存字第六八一
號」、「臺北地檢署監管科九十七年八月二十五日收據」各壹紙
、門號0000000000號、0000000000號行動
電話各壹支、偽造之「臺中地方法院行政凍結管收執行命令」、
「臺北地方法院地檢署監管科九十七年八月二十日九十七年度存
字第六八一號」、「臺北地檢署監管科九十七年八月二十日收據
」上之「臺灣臺中地方法院檢察署印」、「檢察行政處鑑」公印
文各一枚、「臺灣台北地方法院檢察署印」公印文二枚、「臺灣
臺中地方法院檢察署印」、「檢察行政處鑑」及「臺灣台北地方
法院檢察署印」印章各壹枚均沒收。


司法院資訊處製作；財團法人民間司法改革基金會備份。
